【裁判字號】    99,訴,9
【裁判日期】    990831
【裁判案由】    履行契約
【裁判全文】
臺灣宜蘭地方法院民事判決                 99年度訴字第9號
原      告  己○○
            癸○○
            丙○○○
共      同
訴訟代理人  李蒼棟律師
被      告  丑○○
            子○
            簡游美子
            甲○○
上列當事人間履行契約等事件，本院於99年8 月19日言詞辯論終
結，判決如下：
    主  文
原告之訴及假執行之聲請均駁回。
訴訟費用新台幣參萬肆仟壹佰捌拾元由原告負擔。
    事實及理由
壹、程序方面
一、本件原告原請求被告給付之金額為新台幣（下同）3,193,80
    7元，嗣於本院審理時更正請求為2,193,807元，核屬民事訴
    訟法第255條第1項第3 款規定之減縮應受判決事項聲明之情
    形，應予准許。
二、被告丑○○、子○、簡游美子原委任非律師之訴外人游振孝
    為共同訴訟代理人，惟因游振孝於本院民國99年6月3日審理
    時，屢次出聲干擾訊問證人，行為顯已失當，經本院禁止其
    繼續為訴訟代理，並依民事訴訟法第68條第2 項規定，撤銷
    游振孝擔任被告丑○○、子○、簡游美子之訴訟代理人資格
    。
三、本件被告丑○○，未於最後言詞辯論期日到場，核無民事訴
    訟法第386 條各款所列情形，爰依原告之聲請，由其一造辯
    論而為判決。
貳、實體方面
一、原告起訴主張：緣原告與訴外人戊○○為購買坐落宜蘭縣員
    山鄉○○段780 地號土地（下稱系爭土地）所有權全部，於
    84年1月間共同出資20,465,200 元，並委託被告甲○○以其
    名義與訴外人簡朝枝於84年1月8日簽訂不動產賣賣契約書（
    下稱系爭契約）。而系爭契約之第7 條約定：本約不動產確
    係乙方（即訴外人簡朝枝）所有，乙方保證產權清楚，若有
    任何產權紛爭或債務糾葛，均由乙方在辦妥所有權移轉登記
    前負責清理，若因而使甲方（即被告甲○○）受損害時，乙
    方願負賠償之責。惟系爭土地於84年1月8日簽訂系爭契約前
    原已遭訴外人簡阿免、吳耀祈、簡阿月等人佔用，並有簡阿
    免所設定之地上權，詎原告及戊○○透過被告甲○○給付全
    數買賣價金後，簡朝枝拒不負責清理點交系爭土地，幾經催
    索，仍置之不理，導致原告為占有系爭土地，最後不得不對
    簡阿免、吳耀祈、簡阿月等人起訴拆屋還地等，並因而支付
    和解金3,193,807元（其中1,000,000元為戊○○支出）。被
    告甲○○未依約要求簡朝枝負責清理點交系爭土地，故簡朝
    枝應對被告甲○○負債務不履行之損害賠償責任，而被告甲○○怠於行使前述損害賠償請求權，導致原告因而損失2,19
    3,807元，原告自得依照民法第242條規定行使代位權。現因
    簡朝枝業已去世，其繼承人即被告丑○○、子○及壬○○○
    應繼受其義務，故原告得代位請求被告丑○○、子○及壬○○○給付被告甲○○2,193,807 元，並由原告代為受領等語
    ，並聲明：（一）被告丑○○、子○及壬○○○應連帶給付
    被告甲○○2,193,807 元，及自起訴狀繕本送達翌日起至清
    償日止，按年息5%計算之利息，並由原告代為受領。（二）
    願供擔保請准宣告假執行。
二、被告甲○○則以：系爭土地之買賣，係系爭土地之前地主簡
    朝枝向被告甲○○表示欲以每坪12萬元出售，被告甲○○認
    為價格過高並無利潤而作罷。嗣簡朝枝又再向被告甲○○表
    示：因其無法處理系爭土地上之地上權及被佔用之地上物，
    故願以每坪7 萬元出售系爭土地所有權全部，並將其於系爭
    土地之地上物辦理塗銷，如有設定抵押權或另有借貸等情事
    ，由其負責塗銷及清償，贈與稅由雙方各負一半。經被告甲○○將此一訊息告知原告丙○○○之夫即訴外人丁○○，經
    計算後丁○○認為值得投資，即由丁○○找原告己○○、癸○○一起投資，並帶彼等同至現場評估。然丁○○、原告己○○、原告癸○○因資金不足，原欲找被告甲○○投資，但
    被告甲○○本身亦無多餘資金，適被告甲○○之女即訴外人
    乙○○得知上開情事並願意投資，即委託被告甲○○為其代
    理人。簽約前丁○○、原告己○○、原告癸○○及代理李麗
    玲之被告甲○○又數度至現場勘查，4 人均已瞭解系爭土地
    之現況（即其上設有地上權、簡朝枝所有之地上物及其餘地
    上物占用之情形）與土地登記簿之登記情形。丁○○及原告
    於簽約前確實均已知悉所購入者僅有系爭土地之所有權及簡
    朝枝所有之地上物部分，至系爭土地所設定之地上權及被佔
    用之地上物部分均由買方自行處理，不在系爭契約之買賣標
    的範圍內。又系爭契約簽約前，丁○○、原告己○○、原告
    癸○○曾相約至被告甲○○家中開會，並再確認以每坪7 萬
    元購買、同意簡朝枝提出之出賣條件、並決定系爭土地購入
    後關於土地所有權之應有部分之登記持分比例：由丁○○以
    其妻即原告丙○○○名義登記3分之1，原告己○○、原告癸○○各登記6分之1，乙○○部分則依其指示、以其婆婆戊○○名義登記3分之1。嗣於84年1月8日簽約當日，丁○○、原
    告己○○、原告癸○○及乙○○之代理人被告甲○○皆有至
    辛○○代書事務所辦理簽約事宜，而於簽訂系爭契約時，因
    丁○○、原告己○○、原告癸○○均表示：因乙○○住新竹
    較遠，聯絡不易，主張由被告甲○○1 人來代表買方即可，
    而辛○○代書亦當場表示：可僅由1 個人代表簽訂契約，因
    土地買賣乃以所有權登記名義為準，俟土地所有權登記完成
    後，買方各取得其所有權狀，此一買賣契約書即無作用等語
    ，被告甲○○始同意用其名義代表買方簽約。又簽約當時辛○○代書曾當場向買賣雙方說明：系爭土地之賣方即簡朝枝
    所出賣者，為系爭土地之土地所有權全部並將其所有之地上
    物辦理塗銷，並不包括系爭土地上所設定之地上權與其他被
    佔用地上物部分，地上權與被佔用之地上物部分，仍須由買
    方自行處理等語。嗣原告與被告甲○○即當場支付第1期款
    4,8 00,000元，經簡朝枝點交簽收無訛後，即由被告甲○○
    代表簽訂系爭契約，並由辛○○代書依照系爭契約辦理後續
    土地所有權移轉登記，並按上述原告與被告甲○○所約定之
    應有部分比例、指定之登記人名義完成土地所有權移轉登記
    。故系爭土地上所設定之地上權與被佔用地上物部分，原本
    即不在雙方買賣契約之範疇，而系爭土地所有權既依約辦理
    移轉登記完畢，自屬已經點交，並無何瑕疵可言。另系爭契
    約係於84年1月8日所簽訂，原告之請求權時效亦應已經罹於
    消滅，故原告之請求顯無理由等語，資為抗辯。並聲明：（
    一）原告之訴駁回。（二）如受不利判決，願提供擔保請准
    宣告免為假執行。
三、被告丑○○、子○、壬○○○，則以：15年前時值房地產飆
    漲，被告甲○○及丁○○等人想於員山購地建屋，故與簡朝
    枝洽購系爭土地，簡朝枝開價每坪12萬元，但因系爭土地上
    設有地上權及地上物占用，原告及被告甲○○認為系爭土地
    開發成本太高、無利可圖，幾經議價，雙方達成協議：每坪
    以7 萬元成交，簡朝枝應將系爭土地所有權過戶買方，並將
    系爭土地上簡朝枝所有之地上物房屋稅籍一併過戶買方，但
    其餘被佔用之地上物及地上權設定等種種問題，則應由買方
    自行負擔處理，此亦為簡朝枝願以較低價格出售系爭土地的
    原因。嗣雙方約定於84年1月8日上午至辛○○代書事務所簽
    約，被告甲○○及原告均到場，當時辛○○代書曾就系爭土
    地特別再向兩造說明：賣方即簡朝枝所出賣者為系爭土地土
    地所有權全部及其所有之地上物應辦理塗銷，惟不包括系爭
    土地上所設定之地上權與其他被佔用之地上物部分，即原告
    及被告甲○○所取得者，僅系爭土地之所有權，至於地上權
    與系爭土地被佔用之地上物部分，須由買方自行處理等語。
    買方經詳閱系爭契約之內容後，認為沒有問題，即由被告甲○○代表簽約。原告與被告甲○○並當場支付第1期款4,800
    ,000元整，經簡朝枝點交簽收後簽訂系爭契約，並由辛○○
    代書依約辦理土地所有權移轉，並按上述原告與被告甲○○
    約定之應有部分比例及指定登記名義人之名義辦理登記。簡
    朝枝既已依約辦理相關移轉完畢，並無違約可言。至系爭土
    地上雖存有被佔用之地上物及設定有地上權等問題，惟此皆
    為買賣契約簽訂之初買方所已知、雙方並約定由買方自行處
    理部分，故本件實應符合系爭契約第7 條：保證產權移轉登
    記清楚之約定。又原告與被告甲○○嗣於84年7月9日與系爭
    土地之地上權人簡進財、簡金鏘、林游章等協商並完成辦理
    地上權拋棄塗銷登記在案，此亦適足以證明本件關於地上權
    、地上物之處理乃屬買方之事。另系爭土地原本依建築法令
    可以蓋8 層樓，但後來因為政策轉變關於容積率的限制予以
    提高，以致現在只能蓋3 層樓半，原告等因無暴利可圖、不
    甘損失，方於事後提起本件訴訟等語，資為抗辯。並聲明：
    （一）原告之訴駁回。（二）如受不利判決，願提供擔保請
    准宣告免為假執行。
四、兩造不爭執之事實：
(一)被告甲○○與被告丑○○、子○、簡游美子之被繼承人簡朝
    枝前於84年1月8日就系爭土地簽訂系爭契約，約定買賣總價
    為20,465,200元。
(二)系爭土地於系爭契約簽訂前，已有第三人簡阿免、林游章、
    簡金鏘、簡進財設定之地上權登記，並有第三人吳耀祈、簡
    阿月、簡樹木占有使用。
(三)原告丙○○○於94年10月31日與第三人簡阿免、吳耀祺簽訂
    和解書，96年7 月22日與第三人簡阿月簽訂和解書，分別給
    付第三人簡阿免250 萬元、第三人吳耀祺30萬元、第三人簡
    阿月393,807元，作為拆屋還地的補償費。
五、得心證之理由：
    本件之爭點，經兩造同意後整理如下述項目：（一）原告與
    被告甲○○之間是否有委任契約關係存在？（二）原告對於
    被告甲○○之請求權及被告甲○○對於被告丑○○、子○、
    簡游美子之請求權，是否均已罹於時效而消滅？（三）被告
    丑○○、子○、簡游美子之被繼承人簡朝枝，就系爭土地之
    系爭契約，是否負有排除第三人占有而點交系爭土地交付被
    告甲○○之義務？是否因此負有損害賠償責任？（四）被告
    甲○○對於原告是否有民法第544 條規定之損害賠償責任？
    （五）被告甲○○是否有怠於行使權利而未向被告丑○○、
    子○、簡游美子之被繼承人簡朝枝請求損害賠償？本件是否
    有保全之必要？（六）原告請求被告丑○○、子○、簡游美
    子給付被告甲○○2,193,807 元，並由原告代為受領，是否
    有理由？以下即分別予以說明：
(一)原告與被告甲○○之間是否有委任契約關係存在？
 １ 按稱委任者，謂當事人約定，一方委託他方處理事務，他方
    允為處理之契約，民法第528 條定有明文。次按：當事人主
    張有利於己之事實者，就其事實有舉證之責任。但法律別有
    規定，或依其情形顯失公平者，不在此限，為民事訴訟法第
    277 條所明文。原告主張曾委任被告甲○○為代理人向簡朝
    枝購買系爭土地，故系爭契約始由被告甲○○具名與簡朝枝
    簽訂，然此事實既為被告所否認，依上開之民事舉證責任分
    配之規定，應由原告就其主張其與被告甲○○間存有委任契
    約關係之事實負舉證之責。
 ２ 經查：系爭土地所有權登記為原告己○○應有部分6分之1、
    原告癸○○應有部分6分之1、原告丙○○○應有部分3分之1
    、訴外人戊○○應有部分3分之1乙節，此有原告提出之系爭
    土地登記謄本乙份在卷可憑，兩造對此均無爭執。而證人戊○○證稱：土地是我媳婦的，錢是我媳婦出資的，但是登記
    在我的名下，我家裡作生意，我媳婦說她沒有空，有事先徵
    求我的同意，登記在我的名下。我不認識原告等人，當初土
    地都是我媳婦去處理的，只是登記在我名下而已等語。核與
    證人李麗玲證述：戊○○是我婆婆，我出資與原告等人合資
    購買系爭土地，登記是登記在戊○○名下，當初我有購買宜
    蘭土地的意願，我就詢問我父親甲○○，我父親說簡朝枝系
    爭土地不錯，我委託我父親出面處理，我原本不認識原告等
    人，是因為購買系爭土地而認識，當初也是我父親所介紹，
    都是由他一手處理。我知道土地上有地上物，也有部分有遭
    人占有，這些我都了解。當時簡朝枝就有跟我們講，要我們
    自己處理地上物的問題，我覺得系爭土地很漂亮，地上物我
    們可以自己事後處理，所以我就決定要購買。我是全權委託
    我父親處理等語相符。足認被告甲○○辯稱其僅受女兒李麗
    玲之委託，與原告共同出資購買系爭土地之事實，堪予採信
    。
 ３ 次查：證人即代書辛○○證稱：這件買賣是我承辦沒錯，我
    當初是三、四個買主跟簡先生相約到我的事務所，我記得是
    地主簡先生找我代辦，我去請領登記謄本發現有地上權設定
    ，我有跟買主講這個資訊，因為當時他們沒有辦法處理地上
    權的問題，買主說他自己要處理這個問題，我記得當時是用
    每坪七、八萬元比較低價賣出，我印象中有聽到雙方有提到
    有第三人建物佔有系爭土地的情形。我記得當時三、四個買
    主互相推來推去，後來是推一位姓李的作代表來簽約。（要
    簽約前，是否有跟四人說明，系爭土地有地上權的問題，要
    由買主自行處理？）我有告知。（土地當時地上物的點交問
    題，如何處理？）當初就是約定地上物都由買方自行處理，
    賣方不負責點交。另有證人即代書辛○○之助理庚○○證述
    ：系爭土地簽約時，就有告知有地上權存在，因為地上權人
    有優先承購權，要買賣的話要通知他們，我們建議用贈與方
    式來過戶，本件是用贈與方式過戶登記等語。故被告抗辯被
    告甲○○與簡朝枝簽訂系爭契約時，原告均已知悉系爭土地
    上有第三人設定地上權及地上物占有之情形，且係以被告甲○○之名義代表簽約等語，應屬可採。
 ４ 原告雖主張與被告甲○○有委任契約關係存在云云，然原告
    對此並未提出任何證據資料以實其說，其主張已屬無據。且
    核與前述證人之證詞不符，無法採信。況證人即原告丙○○○之配偶丁○○及原告癸○○均不否認有到過系爭土地之現
    場，證人丁○○並表明簽約時有在場，而系爭土地上有設定
    地上權登記，又為系爭土地登記謄本所明載，且系爭土地上
    之地上物早已存在於現場，原告實難推諉不知，衡諸常情，
    堪認系爭契約之買賣雙方已就系爭土地存有第三人之地上權
    及地上物詳為理解後，始簽訂系爭契約，是原告主張簡朝枝
    違反點交義務云云，要無可採。至原告另主張簡朝枝違反系
    爭契約第7 條明訂「乙方保證產權清楚，若有任何產權糾紛
    或債務瓜葛，均由乙方在辦妥所有權移轉登記前負責清理」
    之約定云云，惟查：系爭契約之當事人間既有特約，自不受
    一般契約條款所拘束，況前述約定之內容，文義解釋上應屬
    民法第350 條規定之所有權存在之瑕疵擔保，而非關於民法
    第349 條規定之第三人權利之瑕疵擔保，原告上述主張，即
    屬無據。
 ５ 綜上，原告與被告甲○○之間既無委任契約之法律關係存在
    ，則本件原告主張基於委任契約關係進而代位被告甲○○，
    向被告丑○○、子○及壬○○○請求給付損害賠償云云，顯
    無理由。此為原告為本件請求之先決條件，原告此部分主張
    既屬無理由，從而，自爭點（二）以下之各項爭點，即無再
    加論述之必要。
六、綜上所述，原告依據委任契約法律關係主張代位被告甲○○
    ，向被告丑○○、子○及壬○○○請求連帶給付被告甲○○
    2,193,807 元，並由原告代為受領，並請求法定遲延利息，
    並無理由，應予駁回。其假執行之聲請，因訴之駁回而失所
    附麗，應併予駁回。本件訴訟費用，包括第一審裁判費32,6
    80元、證人旅費1,500 元（共有3名證人請領旅費，每名500
    元），共計34,180元，應由敗訴之原告負擔。又本件事證已
    臻明確，兩造其餘主張及攻擊防禦方法，核與判決結果無影
    響者，爰不一一論述，併此敘明。
七、訴訟費用負擔之依據：民事訴訟法第78條。
中    華    民    國      99    年     8    月   31   日
                  臺灣宜蘭地方法院民事庭
                      法  官  林俊廷
正本係照原本作成。
如不服本判決，應於判決送達後20日內提出上訴狀(須附繕本)。
中    華    民    國      99    年     9    月    1   日
                      書記官  許麗汝

司法院資訊處製作；財團法人民間司法改革基金會備份。
